ACORDAO-COMPLETO-2527914

ACÓRDÃO 3447/2022 ATA 23/2022 - SEGUNDA CÂMARA

VISTOS, relatados e discutidos estes autos de tomada de contas especial instaurada pela Financiadora de Estudos e Projetos (Finep) em desfavor da Taho - Acesso à Internet Rápido Ltda., além de Luiz Cezar Fernandes, como então sócio-administrador, e Luiz Cláudio Salamoni Abad, como então coordenador do projeto, diante, originariamente, da omissão no dever de prestar contas dos recursos federais repassados pelo Fundo Nacional de Desenvolvimento Científico e Tecnológico (FNDCT) no bojo do Contrato de Concessão de Subvenção Econômica n.º 01.08.01.08.00 para o projeto intitulado como "Redes Comunitárias Auto-Sustentáveis" por meio do aporte de R$ 2.213.100,00 em recursos federais e R$ 865.975,00 em recursos da contrapartida, tendo a vigência do ajuste sido estipulada para o período de 15/4/2008 a 15/4/2011;
ACORDAM os Ministros do Tribunal de Contas da União, reunidos na Sessão da 2ª Câmara, ante as razões expostas pelo Relator, em:
9.1. promover a exclusão de Luiz Cláudio Salamoni Abad na presente relação processual diante dos elementos de convicção até aqui obtidos pelo TCU;
9.2. declarar a revelia da Taho - Acesso à Internet Rápido Ltda., além de Luiz Cezar Fernandes, nos termos do art. 12, § 3º, da Lei n.º 8.443, de 1992;
9.3. julgar irregulares as contas da Taho - Acesso à Internet Rápido Ltda., além de Luiz Cezar Fernandes, nos termos dos arts. 16, III, alíneas "b" e "c", com o § 2º, "b", e 19, caput, 23, III, da Lei n.º 8.443, de 1992, para condená-los, solidariamente, ao pagamento do correspondente débito, com a atualização monetária e os juros de mora calculados desde a data informada até o efetivo recolhimento, fixando-lhes o prazo de 15 (quinze) dias, contados da notificação, para que comprovem perante o Tribunal, nos termos do art. 214, III, "a", do RITCU, o recolhimento da referida dívida em favor do Fundo Nacional de Desenvolvimento Científico e Tecnológico, na forma da legislação em vigor, sob as seguintes condições:
	Data de Ocorrência
	Valor Original (em R$) 

	14/5/2008
	834.634,00

9.4. aplicar em desfavor da Taho - Acesso à Internet Rápido Ltda., além de Luiz Cezar Fernandes, individualmente, a multa prevista no art. 57 da Lei n.º 8.443, de 1992, sob o valor de R$ 200.000,00 (duzentos mil reais) , fixando-lhes o prazo de 15 (quinze) dias, contados da notificação, para que comprovem, perante o Tribunal, nos termos do art. 214, III, "a", do RITCU, o recolhimento da referida dívida ao Tesouro Nacional, com a devida atualização monetária, na forma da legislação em vigor;
9.5. autorizar, caso requerido, nos termos do art. 26 da Lei n.º 8.443, de 1992, e do art. 217 do RITCU, o parcelamento das dívidas fixadas por este Acórdão em até 36 (trinta e seis) parcelas mensais e sucessivas, com a devida atualização monetária e os correspondentes acréscimos legais, esclarecendo aos responsáveis que a falta de pagamento de qualquer parcela importará no vencimento antecipado do saldo devedor, nos termos do art. 217, § 2º, do RITCU, sem prejuízo das demais medidas legais;
9.6. autorizar, desde logo, a cobrança judicial das dívidas fixadas por este Acórdão, nos termos do art. 28, inciso II, da Lei n.º 8.443, de 1992, diante do não atendimento à notificação; e
9.7. enviar a cópia do presente Acórdão, com o Relatório e a Proposta de Deliberação, à Procuradoria da República no Distrito Federal, nos termos do § 3º do art. 16 da Lei n.º 8.443, de 1992, para o ajuizamento das ações civis e penas cabíveis.

Tomada de Contas Especial instaurada pela Financiadora de Estudos e Projetos (Finep) em desfavor da Taho  Acesso à Internet Rápido Ltda., além de Luiz Cezar Fernandes, como então sócio-administrador, e Luiz Cláudio Salamoni Abad, como então coordenador do projeto, diante, originalmente, da omissão no dever de prestar contas dos recursos federais do Fundo Nacional de Desenvolvimento Científico e Tecnológico (FNDCT) repassados no bojo do Contrato de Concessão de Subvenção Econômica n.º 01.08.01.08.00 destinado ao projeto Redes Comunitárias Auto-Sustentáveis por meio do aporte de R$ 2.213.100,00 em recursos federais e R$ 865.975,00 em recursos da contrapartida, tendo a vigência do ajuste sido estipulada para o período de 15/4/2008 a 15/4/2011.

Segunda Câmara

Financiadora de Estudos e Projetos (Finep).

3. Responsáveis: Luiz Cezar Fernandes (CPF XXX.089.487-XX); e Taho - Acesso à Internet Rápido Ltda. (CNPJ 04.296.376/0001-46).

13.1. Ministros presentes: Bruno Dantas (Presidente), Aroldo Cedraz e Antonio Anastasia.
13.2. Ministro-Substituto convocado: Marcos Bemquerer Costa.
13.3. Ministro-Substituto presente: André Luís de Carvalho (Relator).

ANDRÉ DE CARVALHO

Trata-se de tomada de contas especial instaurada pela Financiadora de Estudos e Projetos (Finep) em desfavor da Taho - Acesso à Internet Rápido Ltda., além de Luiz Cezar Fernandes, como então sócio-administrador, e Luiz Cláudio Salamoni Abad, como então coordenador do projeto, diante, originariamente, da omissão no dever de prestar contas dos recursos federais repassados pelo Fundo Nacional de Desenvolvimento Científico e Tecnológico (FNDCT) no bojo do Contrato de Concessão de Subvenção Econômica n.º 01.08.01.08.00 para o projeto intitulado como "Redes Comunitárias Auto-Sustentáveis" por meio do aporte de R$ 2.213.100,00 em recursos federais e R$ 865.975,00 em recursos da contrapartida, tendo a vigência do ajuste sido estipulada para o período de 15/4/2008 a 15/4/2011.
2.	Após a análise final do feito, o Auditor Federal Sérgio Brandão Sanchez lançou o seu parecer conclusivo à Peça 128, com a anuência dos dirigentes da Secex-TCE (Peças 129 e 130) , nos seguintes termos:
" (...) HISTÓRICO
2. O Contrato de subvenção econômica 01.08.01.08.00 foi firmado no valor de R$ 3.079.075,00, sendo R$ 2.213.100,00 à conta do concedente e R$ 865.975,00 referentes à contrapartida do convenente. Teve vigência de 15/4/2008 a 15/4/2011, com prazo para apresentação da prestação de contas em 12/10/2011. Os repasses efetivos da União totalizaram R$ 834.634,00 (peça 38) .
3. Conforme consignado na matriz de responsabilização elaborada pelo tomador de contas, o fundamento para a instauração desta TCE foi a constatação da seguinte irregularidade: 
'Não comprovação da boa e regular aplicação dos recursos federais repassados à TAHO - ACESSO A INTERNET RAPIDO LTDA, em face da omissão no dever de prestar contas técnica parcial e final do projeto 'Redes Comunitárias Auto-Sustentáveis', no âmbito do contrato de subvenção econômica, no período de 15/4/2008 a 15/4/2011, cujo prazo de prestação de contas técnica parcial e final encerraram-se em 15/11/2008 e 12/10/2011, respectivamente.'
4. Os responsáveis arrolados na fase interna foram devidamente comunicados e, diante da ausência de justificativas suficientes para elidir a irregularidade e da não devolução dos recursos, instaurou-se a tomada de contas especial, conforme consta do relatório de TCE (peça 100, p. 9) . 
5. A falta de envio dos relatórios técnicos parcial e final da execução física do objeto acarretou a reprovação das contas, tendo em vista a não comprovação da consecução dos objetivos acordados (peça 10) . Por outro lado, a prestação de contas financeira da primeira parcela foi apresentada no dia 29/11/2011, por meio do protocolo 018.424/11 (peça 11) . Contudo, esta também não foi aprovada, em consequência da ausência das prestações de contas técnicas. Assim, diante da impossibilidade de se avaliar o necessário nexo de causalidade da prestação de contas técnica com a financeira, o Departamento de Prestação de Contas impugnou todas as despesas apresentadas (peça 35) . 
6. Conforme salientado na instrução precedente, mesmo diante da reprovação da prestação de contas financeira, a Finep acatou, financeiramente, despesas no importe de R$ 872.761,75, superior, portanto, à soma (R$ 871.170,28) do repasse (R$ 834.634,00) e dos rendimentos financeiros (R$ 36.536,28) , de forma que é possível concluir que não houve irregularidade no aspecto financeiro, o que afasta a omissão no dever de prestar contas em si e eventual audiência relacionada ao dever de prestar contas no prazo fixado, muito embora reste a não comprovação da execução física do objeto, que resulta em débito pelo valor total dos recursos federais utilizados.   
7. Ainda de acordo com a instrução anterior, a quitação plena das obrigações assumidas pela sociedade beneficiária dos recursos da subvenção econômica e por seus administradores, à época, perante esta Concedente está condicionada à aprovação do relatório técnico final e da demonstração financeira final, nos termos da Cláusula Nona, item 3, do Acordo (peça 4, p. 6) .
8. Prosseguindo, o tomador de contas (peça 100) concluiu que o prejuízo importaria no valor original de R$ 834.634,00, imputando-se a responsabilidade a Taho - Acesso à Internet Rápido Ltda, na condição de convenente, Luiz Cezar Fernandes, Presidente, no período de 28/11/2006 até o momento, e Luiz Cláudio Salamoni Abad, Administrador/Coordenador do projeto, no período de 28/11/2006 até o momento.
9. Em 27/9/2019, a Controladoria-Geral da União emitiu o relatório de auditoria (peça 101) , em concordância com o relatório do tomador de contas. O certificado de auditoria e o parecer do dirigente do órgão de controle interno concluíram pela irregularidade das presentes contas (peças 102 e 103) .
10. Em 21/10/2019, o ministro responsável pela área atestou haver tomado conhecimento das conclusões contidas no relatório e certificado de auditoria, bem como do parecer conclusivo do dirigente do órgão de controle interno, manifestando-se pela irregularidade das contas, e determinou o encaminhamento do processo ao Tribunal de Contas da União (peça 104) .
11. No âmbito deste Tribunal, por ocasião da instrução inicial (peça 106 e Parecer na peça 107) , após o exame da documentação pertinente, foi sugerida a citação dos responsáveis, conforme abaixo transcrito.
'a) realizar a citação, com fundamento nos arts. 10, § 1º, e 12, incisos I e II, da Lei 8.443/1992 c/c o art. 202, incisos I e II, do RI/TCU, para que, no prazo de quinze dias, os responsáveis abaixo indicados, em decorrência das condutas praticadas, apresentem alegações de defesa e/ou recolham, aos cofres especificados, a quantia abaixo indicada, atualizada monetariamente a partir da respectiva data até o efetivo recolhimento, abatendo-se na oportunidade a quantia eventualmente ressarcida, na forma da legislação em vigor, que geraram a irregularidade demonstrada a seguir: 
Débito relacionado ao responsável Taho - Acesso à Internet Rápido Ltda. (CNPJ: 04.296.376/0001-46) , na condição de contratado, em solidariedade com Luiz Cezar Fernandes, então Presidente da entidade e Luiz Cláudio Salamoni Abad, então Administrador e Coordenador do Projeto. 
Irregularidade: não comprovação da execução física do objeto do Contrato de Subvenção Econômica 01.08.01.08.00, firmado entre o Fundo Nacional de Desenvolvimento Científico e Tecnológico e a empresa Taho - Acesso à Internet Rápido Ltda., cujo objeto era 'Redes Comunitárias Autosustentáveis'. 
Evidências da irregularidade: documentos técnicos presentes nas peças 4, 6, 8, 10 e 38. 
Normas infringidas: art. 37, caput, c/c o art. 70, parágrafo único, da Constituição da República Federativa do Brasil; art. 93, do Decreto-lei 200/1967; art. 66, do Decreto 93.872/1986; art. 11, inciso VI, da Lei 8.429/1992; Cláusula Sexta, item 2, Cláusula Sétima, item 2, alíneas 'a' e 'g', Cláusula Nona, item 1, alínea 'a', do Contrato de Subvenção Econômica 01.08.0108.00.
Débito:
	Valor (R$) 
	Data de Ocorrência

	834.634,00
	14/5/2008

Valor atualizado do débito (sem juros) em 10/8/2020: R$ 1.600.243,77
Cofre credor: Fundo Nacional de Desenvolvimento Científico e Tecnológico. 
Conduta: não apresentar os relatórios técnicos parcial e final previstos no termo de Contrato de Subvenção Econômica 01.08.0108.00, cujos prazos se encerraram em 15/11/2008 e 12/10/2011, respectivamente. 
Nexo de causalidade: a não apresentação dos relatórios técnicos impediu a comprovação da execução física do objeto do contrato.
Culpabilidade: não há excludentes de ilicitude, de culpabilidade e de punibilidade; é razoável supor que o responsável tinha consciência da ilicitude de sua conduta; era exigível conduta diversa da praticada, qual seja, desincumbir-se do seu dever por meio da apresentação da prestação de contas técnica parcial e final no prazo e forma devidos. 
b) informar aos responsáveis que, caso venham a ser condenados pelo Tribunal, os débitos ora apurados serão acrescidos de juros de mora, nos termos do § 1º do art. 202 do RI/TCU;
c) esclarecer aos responsáveis, em obediência ao art. 12, § 2º, da Lei 8.443/1992, e ao art. 12, inciso VI, da Resolução TCU 170/2004, que o recolhimento tempestivo do débito somente saneará o processo caso seja reconhecida a sua boa-fé e não se constate outra irregularidade nas contas.'
ANÁLISE DOS PRESSUPOSTOS DE PROCEDIBILIDADE DA IN/TCU 71/2012
Apreciação do Prejuízo ao Contraditório e Ampla Defesa
12. Verifica-se que não houve o transcurso de mais de dez anos desde o fato gerador sem que tenha havido a notificação dos responsáveis pela autoridade administrativa federal competente (art. 6º, inciso II, c/c art. 19 da IN/TCU 71/2012, modificada pela IN/TCU 76/2016) , uma vez que o fato gerador da irregularidade sancionada ocorreu em 13/10/2011 (fim do prazo para prestação de contas) , e os responsáveis foram notificados sobre a irregularidade pela autoridade administrativa competente conforme abaixo:
12.1. Taho - Acesso à Internet Rápido Ltda, Luiz Cezar Fernandes e Luiz Cláudio Salamoni Abad, por meio do extrato de edital 089/2019, acostado à peça 55, p. 2, após terem sido realizadas inúmeras tentativas de contato via correios. 
Valor de Constituição da TCE 	
13. Verifica-se, ainda, que o valor atualizado do débito apurado (sem juros) em 1/1/2017 é de R$ 1.429.894,97, portanto superior ao limite mínimo de R$ 100.000,00, na forma estabelecida conforme os arts. 6º, inciso I, e 19 da IN/TCU 71/2012, modificada pela IN/TCU 76/2016. 
OUTROS PROCESSOS/DÉBITOS NOS SISTEMAS DO TCU COM OS MESMOS RESPONSÁVEIS
14. Informa-se que não foi encontrado débito imputável aos responsáveis em outros processos no Tribunal.
15. A tomada de contas especial está, assim, devidamente constituída e em condição de ser instruída.
EXAME TÉCNICO 
16. Após a concordância do dirigente da Unidade Técnica (peça 108) , os responsáveis arrolados foram regularmente citados, conforme tabela a seguir apresentada.
	Natureza
	Comunicação 
	Data de expedição
	Peça
	Destinatário
	Origem do endereço
	Data da ciência ou motivo da devolução
	Peça da ciência
	Peça da Resposta

	Citação
	Ofício 43176/2020-Secomp-4
	27/08/2020
	113
	Luiz Cláudio Salamoni Abad
	Receita Federal
	09/09/2020
	116
	122, 123, 124, 125

	Citação
	Ofício 43177/2020-Secomp-4
	27/08/2020
	114
	Taho - Acesso a Internet Rapido Ltda
	Receita Federal
	14/09/2020
Marcos Braga
	118
	Não houve

	Citação
	Ofício 43178/2020-Secomp-4
	27/08/2020
	115
	Luiz Cezar Fernandes
	Receita Federal
	14/09/2020
Marcos Braga
	117
	Não houve

17. É possível observar que apenas o Sr. Luiz Cláudio Salamoni juntou alegações de defesa. Por seu turno, a empresa Taho e o Sr. Luiz Cesar Fernandes permaneceram silentes, configurando-se revéis nos termos do art. 12, § 3º, da lei 8.443/1992. 
Da Revelia 
'18. Preliminarmente, cumpre tecer breves considerações sobre a forma como são realizadas as comunicações processuais no TCU. A esse respeito, destacam-se o art. 179, do Regimento Interno do TCU (Resolução 155, de 4/12/2002) e o art. 4º, inciso III, § 1º, da Resolução TCU 170, de 30 de junho de 2004, in verbis:
Art. 179. A citação, a audiência ou a notificação, bem como a comunicação de diligência, far se-ão:
I - mediante ciência da parte, efetivada por servidor designado, por meio eletrônico, fac-símile, telegrama ou qualquer outra forma, desde que fique confirmada inequivocamente a entrega da comunicação ao destinatário;
II - mediante carta registrada, com aviso de recebimento que comprove a entrega no endereço do destinatário;
III - por edital publicado no Diário Oficial da União, quando o seu destinatário não for localizado
 (...) 
Art. 3º As comunicações serão dirigidas ao responsável, ou ao interessado, ou ao dirigente de órgão ou entidade, ou ao representante legal ou ao procurador constituído nos autos, com poderes expressos no mandato para esse fim, por meio de:
I - correio eletrônico, fac-símile ou telegrama;
II - servidor designado;
III - carta registrada, com aviso de recebimento;
IV - edital publicado no Diário Oficial da União, quando o seu destinatário não for localizado, nas hipóteses em que seja necessário o exercício de defesa.
Art. 4º. Consideram-se entregues as comunicações:
I - efetivadas conforme disposto nos incisos I e II do artigo anterior, mediante confirmação da ciência do destinatário;
II - realizadas na forma prevista no inciso III do artigo anterior, com o retorno do aviso de recebimento, entregue comprovadamente no endereço do destinatário;
III - na data de publicação do edital no Diário Oficial da União, quando realizadas na forma prevista no inciso IV do artigo anterior.
§ 1º O endereço do destinatário deverá ser previamente confirmado mediante consulta aos sistemas disponíveis ao Tribunal ou a outros meios de informação, a qual deverá ser juntada ao respectivo processo.'
19. Bem se vê, portanto, que a validade da citação via postal não depende de que o aviso de recebimento seja assinado pelo próprio destinatário da comunicação, o que dispensa, no caso em tela, a entrega do AR em 'mãos próprias'. A exigência da norma é no sentido de o Tribunal verificar se a correspondência foi entregue no endereço correto, residindo aqui a necessidade de certeza inequívoca. Não é outra a orientação da jurisprudência do TCU, conforme se verifica dos julgados a seguir transcritos:
'São válidas as comunicações processuais entregues, mediante carta registrada, no endereço correto do responsável, não havendo necessidade de que o recebimento seja feito por ele próprio (Acórdão 3648/2013-TCU-Segunda Câmara, Relator Ministro JOSÉ JORGE) ;
É prescindível a entrega pessoal das comunicações pelo TCU, razão pela qual não há necessidade de que o aviso de recebimento seja assinado pelo próprio destinatário. Entregando se a correspondência no endereço correto do destinatário, presume-se o recebimento da citação. (Acórdão 1019/2008-TCU-Plenário, Relator Ministro BENJAMIN ZYMLER) ;
As comunicações do TCU, inclusive as citações, deverão ser realizadas mediante Aviso de Recebimento - AR, via Empresa Brasileira de Correios e Telégrafos, bastando para sua validade que se demonstre que a correspondência foi entregue no endereço correto. (Acórdão 1526/2007-TCU-Plenário, Relator Ministro AROLDO CEDRAZ) .'
20. A validade do critério de comunicação processual do TCU foi referendada pelo Supremo Tribunal Federal, nos termos do julgamento do MS-AgR 25.816/DF, por meio do qual se afirmou a desnecessidade da ciência pessoal do interessado, entendendo-se suficiente a comprovação da entrega do 'AR' no endereço do destinatário:
Ementa: agravo regimental. Mandado de segurança. Desnecessidade de intimação pessoal das decisões do tribunal de contas da união. art. 179 do regimento interno do TCU. Intimação do ato impugnado por carta registrada, iniciado o prazo do art. 18 da lei nº 1.533/51 da data constante do aviso de recebimento. Decadência reconhecida. Agravo improvido.
21. O envio de carta registrada com aviso de recebimento está expressamente enumerado entre os meios de comunicação de que dispõe o Tribunal de Contas da União para proceder às suas intimações.
22. O inciso II do art. 179 do Regimento Interno do TCU é claro ao exigir apenas a comprovação da entrega no endereço do destinatário, bastando o aviso de recebimento simples. 
Da revelia dos responsáveis Taho e Luiz Cesar Fernandes
23. No caso vertente, a citação de cada um dos responsáveis se deu em endereços provenientes de pesquisas de endereços constantes nos sistemas CPF e CNPJ da Receita (vide despacho de peça 126) . A entrega dos ofícios citatórios nesses endereços ficou comprovada conforme detalhamento a seguir:
23.1. Taho, ofício 43177/2020 - Secomp-4 (peça 114) , origem no sistema da Receita Federal;
23.2. Luiz Cesar Fernandes, ofício 43178/2020 - Secomp-4 (peça 115) , origem no sistema da Receita Federal.
24. Nos processos do TCU, a revelia não leva à presunção de que seriam verdadeiras todas as imputações levantadas contra os responsáveis, diferentemente do que ocorre no processo civil, em que a revelia do réu opera a presunção da verdade dos fatos narrados pelo autor. Dessa forma, a avaliação da responsabilidade do agente não pode prescindir da prova existente no processo ou para ele carreada. 
25. Ao não apresentarem sua defesa, os responsáveis deixaram de produzir prova da regular aplicação dos recursos sob sua responsabilidade, em afronta às normas que impõem a obrigação legal de, sempre que demandados pelos órgãos de controle, apresentarem os documentos que demonstrem a correta utilização das verbas públicas, a exemplo do contido no art. 93 do Decreto-Lei 200/1967: 'Quem quer que utilize dinheiros públicos terá de justificar seu bom e regular emprego na conformidade das leis, regulamentos e normas emanadas das autoridades administrativas competentes.'
26. Mesmo as alegações de defesa não sendo apresentadas, considerando o princípio da verdade real que rege esta Corte, procurou-se buscar, em eventuais manifestações dos responsáveis na fase interna desta Tomada de Contas Especial, se havia algum argumento que pudesse ser aproveitado a seu favor, o que se mostrou infrutífero.
27. Registre-se que os recursos foram utilizados integralmente na gestão dos responsáveis Taho - Acesso à Internet Rápido Ltda e Luiz Cezar Fernandes, sendo deles, sem dúvidas, a responsabilidade de comprovar a boa e regular aplicação da verba, recaindo sobre ele, por conseguinte, o débito apontado, haja vista a irregularidade constatada.
28. Nos termos da Decisão 225/2000-TCU-2ª Câmara, rel. Adylson Motta, a não comprovação da boa e regular aplicação dos recursos autoriza a presunção de irregularidade na sua utilização, redundando, por conseguinte, em imputação de débito ao gestor responsável.
29. Em se tratando de processo em que a parte interessada não se manifestou acerca das irregularidades imputadas, não há elementos para que se possa efetivamente aferir e reconhecer a ocorrência de boa-fé na conduta dos responsáveis, podendo este Tribunal, desde logo, proferir o julgamento de mérito pela irregularidade das contas, conforme os termos dos §§ 2º e 6º do art. 202 do Regimento Interno do TCU. (Acórdão 2064/2011-TCU-Primeira Câmara (relator: Ubiratan Aguiar) , 6.182/2011-TCU-1ª Câmara (relator: Weber de Oliveira) , 4.072/2010-TCU-1ª Câmara (Relator: Valmir Campelo) , 1.189/2009-TCU-1ª Câmara (Relator: Marcos Bemquerer) , 731/2008-TCU-Plenário (Relator: Aroldo Cedraz) .
30. Dessa forma, os responsáveis devem ser considerados revéis, nos termos do art. 12, §3º, da Lei 8.443/1992, devendo as contas serem julgadas irregulares, condenando-os ao ressarcimento do débito apurado e aplicando-lhes a multa prevista no art. 57 da Lei 8.443/1992.
Síntese das Alegações de Defesa do Sr. Luiz Cláudio Salamoni 
31. Iniciando sua defesa, afirma que foi empregado da empresa no período de 2004 a 2010, e que apresentou demanda trabalhista, junto ao Poder Judiciário, a qual foi parcialmente acolhida e se encontra em fase de execução.
32. Informa que o juízo do Trabalho reconheceu o seu vínculo empregatício com a empresa e determinou o pagamento de diversas parcelas trabalhistas não quitadas, a exemplo de férias, salários e FGTS.
33. Assevera que o fato gerador da irregularidade se deu mais de um ano após seu efetivo desligamento da empresa, razão pela qual não poderia ser demandado a apresentar relatórios de execução, pois sequer tinha mais acesso às dependências da firma, nem tampouco a qualquer documentação. 
34. Prosseguindo, afirma inexistir qualquer prova de que teria agido de forma fraudulenta, com culpa ou dolo, e que a responsabilidade pela apresentação de prestação de contas ou quaisquer outras obrigações legais deveria recair exclusivamente sobre o Sr. Luiz Cezar Fernandes, Presidente e Administrador da companhia. 
35. Finalizando sua defesa, requer o acolhimento dos argumentos oferecidos, bem como o afastamento da responsabilidade que lhe foi inicialmente atribuída.
Análise
36. Relativamente aos prazos para a entrega dos relatórios técnicos parcial e final, verifica-se que seria possível ao responsável apenas aquele previsto para o dia 15/11/2008, visto que seu desligamento da empresa ocorreu no exercício de 2010. Ou seja, não parece adequado atribuir-lhe responsabilidade pelo relatório final, pois o próprio Poder Judiciário reconheceu seu desligamento da empresa em junho de 2010. 
37. De fato, a ocorrência relativa ao relatório parcial não pode ser descaracterizada. Entretanto, dois pontos devem ser observados. Em primeiro lugar, entende-se que, caso o relatório final (prazo 2011) tivesse sido regularmente confeccionado e encaminhado ao concedente, a execução do objeto possivelmente seria comprovada e o presente processo sequer teria sido autuado. Ou seja, em verdade, o que determinou a instauração da TCE em função da relatada não comprovação da execução da avença foi a não entrega do relatório final, este sim, peça absolutamente indispensável a qualquer pretensão de demonstrar a boa e regular utilização dos recursos recebidos. 
38. Em segundo lugar, considerando que o defendente era apenas empregado da empresa, embora com atribuições relevantes e algum nível de poder de decisão, não parece ser possível afirmar que dele dependia a elaboração e (principalmente) o envio do dito documento à entidade repassadora. Em verdade, tal atribuição era da própria empresa e de seu então Presidente, o Sr. Luiz Cesar Fernandes.
39. Além disso, também merece acolhimento o argumento de que não teria mais acesso às dependências e aos documentos da empresa. Obviamente, em função de seu desligamento e, principalmente do litígio trabalhista, deve-se concordar que, mesmo que o responsável intentasse, neste momento processual, comprovar a execução do objeto por meio de documentos ou quaisquer outros elementos em poder da firma, de certo encontraria barreiras intransponíveis, o que, inclusive, representaria sério obstáculo ao exercício de seu direito ao contraditório e à ampla defesa.
40. Por essa razão, entende-se que essas alegações oferecidas podem ser parcialmente acolhidas e se mostram suficientes para afastar a responsabilidade solidária e o débito inicialmente atribuídos ao Sr. Luiz Cláudio Salamoni. Ressalte-se que o acolhimento parcial resulta do entendimento de que, na qualidade de coordenador do projeto, poderia o defendente, mesmo que em conjunto com a própria empresa e seu presidente, ter elaborado e remetido ao concedente o relatório parcial, o que não foi feito à época em que ainda se encontrava plenamente integrado à Taho.  
41. Quanto à alegação de que não teria agido com culpa ou dolo, deve-se registrar que o TCU tem jurisprudência no sentido de que 'não é necessária a presença de dolo para a responsabilização de terceiro que tenha concorrido para dano ao erário, sendo suficiente a constatação de culpa, em sentido estrito, para sua condenação solidária (art. 16, § 2º, alínea b, da Lei 8.443/1992) '. Tal entendimento pode ser encontrado em diversas deliberações desta Corte, a exemplo do Acórdão 2550/2019-TCU-Plenário, relatado pelo Ministro Walton Alencar Rodrigues.
42. No presente caso, de fato, não há indício relevante de dolo. Quanto à culpa, poder-se-ia argumentar que o responsável foi omisso quando da não apresentação do relatório parcial. Contudo, mais uma vez, deve ser frisado que não há qualquer elemento nos autos que efetivamente comprove que cabia a ele a adoção da referida providência.  
43. Dessa forma, entende-se que as alegações de defesa merecem acolhimento parcial, visto não terem ficado claras as razões que motivaram a não entrega do relatório parcial dentro do prazo acordado entre as partes. De qualquer modo, em relação especificamente a este responsável, deve ser afastado o débito que inicialmente lhe fora atribuído. 
Prescrição da Pretensão Punitiva
44. Vale ressaltar que a pretensão punitiva do TCU, conforme Acórdão 1441/2016-TCU-Plenário, Relator: Benjamin Zymler, que uniformizou a jurisprudência acerca dessa questão, subordina-se ao prazo geral de prescrição indicado no art. 205 do Código Civil, que é de dez anos, contado da data de ocorrência da irregularidade sancionada, nos termos do art. 189 do Código Civil, sendo este prazo interrompido pelo ato que ordenar a citação, a audiência ou a oitiva dos responsáveis.
45. No caso em exame, a perspectiva de aplicação de penalidade aos responsáveis não foi alcançada pela prescrição, uma vez que a irregularidade sancionada se deu em 13/10/2011 e o ato de ordenação da citação ocorreu em 16/8/2020 (peça 109) .
Exame da Boa Fé
46. No tocante à aferição quanto à ocorrência de boa-fé na conduta dos responsáveis, conforme determina o § 2º do art. 202 do Regimento Interno do TCU, em se tratando de processo em que as partes interessadas não se manifestaram acerca das irregularidades imputadas (Taho - Acesso à Internet Rápido Ltda e Luiz Cezar Fernandes) , não há elementos para que se possa efetivamente reconhecê-la, podendo este Tribunal, desde logo, proferir o julgamento de mérito pela irregularidade das contas, nos termos do § 6º do mesmo artigo do normativo citado (Acórdão 2064/2011-TCU-Primeira Câmara, 6.182/2011-TCU-1a Câmara, 4.072/2010-TCU-1a Câmara, 1.189/2009- TCU-1a Câmara, 731/2008-TCU-Plenário, 1.917/2008-TCU-2a Câmara, 579/2007-TCU-Plenário, 3.305/2007-TCU-2a Câmara e 3.867/2007-TCU-1a Câmara) .
CONCLUSÃO
47. Findo o exame dos autos, verificou-se a revelia dos responsáveis Taho - Acesso à Internet Rápido Ltda e Luiz Cezar Fernandes, devendo suas contas serem julgadas irregulares, com condenação solidária em débito e aplicação de multa.
48. Quanto ao Sr. Luiz Claudio Salamoni Abad, entende-se que suas alegações de defesa merecem acolhimento parcial, devendo suas contas serem julgadas regulares com ressalva, com quitação.
49. Verifica-se também que não houve a prescrição da pretensão punitiva, conforme análise já realizada.
50. Tendo em vista que não constam dos autos elementos que permitam reconhecer a boa-fé dos responsáveis Taho - Acesso à Internet Rápido Ltda e Luiz Cezar Fernandes, sugere-se que as suas contas sejam julgadas irregulares, nos termos do art. 202, § 6º, do Regimento Interno do TCU, com a imputação do débito atualizado monetariamente e acrescido de juros de mora, nos termos do art. 202, §1º do Regimento Interno do TCU, descontado o valor eventualmente recolhido, com a aplicação da multa prevista no art. 57 da Lei 8.443/1992.
PROPOSTA DE ENCAMINHAMENTO
51. Diante do exposto, submetem-se os autos à consideração superior, propondo:
a) acolher parcialmente as alegações de defesa do Sr. Luiz Cláudio Salamoni Abad (CPF: XXX.395.877-XX) ;
b) julgar regulares com ressalva as contas do Sr. Luiz Cláudio Salamoni Abad (CPF: XXX.395.877-XX) , com fundamento nos arts. 1º, inciso I, 16, inciso II, e 18, da lei 8443/92, dando-lhe quitação; 
c) considerar revéis para todos os efeitos a empresa Taho - Acesso à Internet Rápido Ltda (CNPJ: 04.296.376/0001-46) e o Sr. Luiz Cezar Fernandes (CPF: XXX.089.487-XX) , nos termos do art. 12, § 3º, da lei 8443/92; 
d) julgar irregulares, nos termos dos arts. 1º, inciso I, 16, inciso III, alíneas 	'b' e 'c', da Lei 8.443/92 c/c os arts. 19 e 23, inciso III, da mesma Lei, as contas do Sr. Luiz Cezar Fernandes (CPF XXX.089.487-XX) e da empresa Taho - Acesso à Internet Rápido Ltda (CNPJ: 04.296.376/0001-46) , condenando-os solidariamente ao pagamento das importâncias a seguir especificadas, atualizadas monetariamente e acrescidas dos juros de mora, calculados a partir das datas discriminadas até a data do efetiva quitação do débito, fixando-lhes o prazo de quinze dias, para que comprovem, perante o Tribunal, o recolhimento das referidas quantias aos cofres da Fundo Nacional de Desenvolvimento Científico e Tecnológico, nos termos do art. 23, inciso III, alínea 'a', da citada lei;
Débito da responsabilidade solidária do Sr. Luiz Cezar Fernandes (CPF: XXX.089.487-XX) e da empresa Taho - Acesso à Internet Rápido Ltda.
	Débito
	Data

	R$ 834.634,00 
	14/5/2008

e) aplicar, individualmente, ao Sr. Luiz Cezar Fernandes (CPF: XXX.089.487-XX) e à empresa Taho - Acesso à Internet Rápido Ltda (CNPJ: 04.296.376/0001-46) a multa prevista no art. 57 da Lei 8.443/1992, c/c o art. 267 do Regimento Interno, fixando-lhes o prazo de 15 (quinze) dias, a contar da notificação, para comprovarem, perante o Tribunal (art. 214, inciso III, alínea 'a', do Regimento Interno) , o recolhimento das dívidas aos cofres do Tesouro Nacional, atualizadas monetariamente desde a data do acórdão até a do efetivo recolhimento, se forem pagas após o vencimento, na forma da legislação em vigor;
f) autorizar, desde logo, a cobrança judicial das dívidas, em caso de não atendimento das notificações a serem endereçadas aos responsáveis, nos termos do disposto no art. 28, inciso II, da Lei nº 8.443/92;
g) autorizar também, desde logo, se requerido, com fundamento no art. 26 da Lei 8.443, de 1992 c/c o art. 217, §§ 1º e 2º do Regimento Interno, o parcelamento das dívidas em até 36 parcelas, incidindo sobre cada parcela, corrigida monetariamente, os correspondentes acréscimos legais fixando-lhes o prazo de quinze dias, a contar do recebimento das notificações, para comprovarem perante o Tribunal o recolhimento da primeira parcela, e de trinta dias, a contar da parcela anterior, para comprovarem os recolhimentos das demais parcelas, devendo incidir sobre cada valor mensal, atualizado monetariamente, os juros de mora devidos, no caso do débito, na forma prevista na legislação em vigor, alertando os responsáveis de que a falta de comprovação do recolhimento de qualquer parcela importará o vencimento antecipado do saldo devedor, nos termos do § 2º do art. 217 do Regimento Interno deste Tribunal;
h) enviar cópia do Acórdão a ser prolatado, bem como do Relatório e do Voto que o fundamentarem ao Procurador-Geral da República no Distrito Federal, nos termos do § 3º do art. 16 da Lei 8.443/1992 c/c o § 7º do art. 209 do Regimento Interno do TCU, para adoção das medidas cabíveis, informando-lhe que o inteiro teor da deliberação pode ser consultado no endereço www.tcu.gov.br/acordaos; e 
i) enviar cópia do Acórdão que vier a ser proferido aos responsáveis aqui arrolados, bem como à Financiadora de Estudos e Projetos - Finep, para ciência, informando-lhes que a deliberação, acompanhada do Relatório e do Voto que a fundamentam, estará disponível para a consulta no endereço www.tcu.gov.br/acórdãos, além de esclarecer que, caso requerido, o TCU poderá fornecer sem custos as correspondentes cópias, de forma impressa."
3.	Enfim, por intermédio do Exmo. Sr. Subprocurador-Geral Paulo Soares Bugarin, o MPTCU anuiu parcialmente à aludida proposta da unidade técnica, tendo consignado, para tanto, o seu parecer à Peça 131 nos seguintes termos:
" (...) Cuidam os autos de tomada de contas especial instaurada pela Financiadora de Estudos e Projetos (Finep) em desfavor da sociedade empresária Taho - Acesso à Internet Rápido Ltda. e dos Srs. Luiz Cezar Fernandes e Luiz Cláudio Salamoni Abad, em razão de omissão quanto ao dever de prestar contas do Contrato de Subvenção Econômica 01.08.0108.00, mediante o qual foram repassados recursos do Fundo Nacional de Desenvolvimento Científico e Tecnológico (FNDCT) para a execução do projeto 'Redes comunitárias auto-sustentáveis'.
2. Para a consecução dos objetivos pactuados, foram previstos R$ 3.079.075,00, dos quais R$ 2.213.100,00 seriam repassados pela União, enquanto o restante corresponderia à contrapartida da convenente. O ajuste vigeu entre 15/4/2008 e 15/4/2011, com prazo para apresentação da prestação de contas final até 12/10/2011. Os repasses efetivos de recursos federais, no entanto, restringiram-se à primeira parcela programada, equivalente a R$ 834.634,00. As demais parcelas não foram transferidas, tendo em vista a ausência de apresentação da prestação de contas parcial, que deveria ter acontecido até 15/11/2008.
3. Tanto a prestação de contas parcial, quanto a final, deixou de ser apresentada pelos gestores da convenente. Por tal motivo, a tomadora de contas (peça 100) impugnou todo o montante repassado e estabeleceu a responsabilidade da sociedade empresária Taho juntamente com seu presidente, Luiz Cezar Fernandes, e com o administrador e coordenador do projeto, Luiz Cláudio Salamoni Abad.
4. Na fase externa, promoveu-se a citação dos três responsáveis solidários, seguindo-se o indicado no relatório da TCE. Embora todas as notificações tenham sido regularmente efetuadas (peças 113 a 118) , somente o Sr. Luiz Cláudio Salamoni Abad submeteu aos autos suas alegações de defesa (peça 122) . A Taho e seu presidente mantiveram-se silentes, cabendo reconhecer-lhes a revelia, nos termos do art. 12, § 3º, da Lei 8.443/92.
5. Em suma, o defendente argumentou que foi empregado da convenente entre 2004 e junho de 2010. Dessa forma, quando do encerramento do prazo para a prestação de contas final, já se encontrava desligado da sociedade empresária há mais de um ano, o que excluiria a sua responsabilidade pelo dano. Ademais, não teria agido com dolo ou culpa.
6. A SecexTCE (peça 128) propõe acolher parcialmente as alegações do Sr. Luiz Cláudio Salamoni Abad. Apesar de observar que o responsável poderia ter apresentado a prestação de contas parcial, pois trabalhava na convenente na data prevista para essa entrega (15/11/2008) , a unidade técnica considerou não ser adequado atribuir-lhe responsabilidade pelo relatório final do projeto. Assim, adotando a premissa de que o fato gerador da TCE corresponderia à omissão quanto à prestação de contas final, e compreendendo não estar evidente nos autos que caberia a esse profissional providenciar as prestações de contas, a SecexTCE concluiu pelo afastamento da sua responsabilidade pelo débito. Por conseguinte, a unidade instrutora alvitra encaminhamento no sentido de julgar regulares com ressalva as contas do Sr. Luiz Cláudio Salamoni Abad.
7. Quanto aos demais responsáveis, diante da inexistência de elementos abonadores, propõe julgar irregulares as contas do Sr. Luiz Cezar Fernandes e da Taho - Acesso à Internet Rápido Ltda., condená-los ao recolhimento de débito equivalente ao montante efetivamente repassado e sancioná-los com multa proporcional ao dano.
8. Manifesto posicionamento parcialmente divergente das análises empreendidas pela unidade técnica. Com as devidas vênias, discordo da exclusão de responsabilidade do Sr. Luiz Cláudio Salamoni Abad.
9. Conforme evidenciado nos elementos presentes nos autos, o Sr. Luiz Cláudio Salamoni Abad exercia a função de administrador e coordenador do projeto custeado pelo instrumento de repasse em exame. Essas atribuições foram apontadas pela tomadora de contas ao identificar os responsáveis pelo dano (peça 100, p. 2) e se encontram fundamentadas nos dados registrados no plano de trabalho aprovado (peça 6, p. 2) . No relatório de análise conclusiva da Finep, este profissional é apresentado como responsável pela área de desenvolvimento e tecnologia da Taho (peça 3, p. 7) . Além disso, pode-se verificar que o próprio Sr. Luiz Cláudio Salamoni Abad assinou o contrato de concessão de subvenção econômica como representante da sociedade empresária convenente (peça 4, p. 9) .
10. Depreende-se, portanto, que este agente se comprometeu diretamente com a financiadora em relação ao projeto, mormente nos papéis de signatário do contrato e de coordenador das ações apoiadas pelo repasse federal. Em suas alegações de defesa, tais fatos não são rechaçados.
11. Assim, conforme reconhecido pela SecexTCE em seu exame, o coordenador do projeto foi omisso em apresentar a prestação de contas parcial, pois se encontrava plenamente integrado à Taho na data prevista para o cumprimento dessa obrigação, bem como lá permaneceu por mais quase dois anos. Ou seja, o responsável teve à sua disposição tempo suficiente para elaborar e encaminhar o relatório parcial das atividades, mas não o fez.
12. O fato gerador do dano, por sua vez, não se resume à ausência da prestação de contas final. Conforme registrado no relatório da TCE, o motivo ensejador do processo se refere à 'omissão no dever de prestar contas técnica parcial e final' (grifos acrescidos) . Com efeito, desde a falta relativa à prestação de contas parcial, os desembolsos foram paralisados. Inexiste, desde seu início, comprovação suficiente da execução física do projeto pactuado.
13. Dessa forma, compreendo que a responsabilidade do Sr. Luiz Cláudio Salamoni Abad permanece íntegra em relação ao dano apurado.
14. Com relação ao tema da prescrição no TCU, percebo que a SecexTCE seguiu a jurisprudência corrente, no sentido de adotar prazo decenal para a prescrição da pretensão punitiva e a imprescritibilidade para o ressarcimento ao erário. Nesse raciocínio, considero adequada a conclusão de que a pretensão punitiva não se encontraria prescrita quanto à sociedade empresária e seu presidente, uma vez que a irregularidade sancionada tem sua ocorrência na data prevista para a prestação de contas final (12/10/2011) , ao passo que a ordem de citação foi proferida em 16/8/2020 (peça 109) . Por outro lado, essa pretensão estaria prescrita relativamente ao coordenador do projeto, pois no seu caso o termo inicial do prazo deve ser tomado a partir da data prevista para a prestação de contas parcial, em 15/11/2008, já que ele não pode ser responsabilizado pela ausência do relatório final do projeto.
15. Ante o exposto, este representante do Ministério Público de Contas manifesta concordância parcial com as análises empreendidas pela unidade técnica, porém propõe que as contas de todos os responsáveis arrolados sejam julgadas irregulares, com condenação solidária sobre o débito conforme apontado. A aplicação de multa proporcional ao dano, por sua vez, deve ser dirigida somente à Taho - Acesso à Internet Rápido Ltda. e ao seu presidente, Sr. Luiz Cezar Fernandes. Com relação ao Sr. Luiz Cláudio Salamoni Abad, deve ser reconhecida a prescrição da pretensão punitiva, tendo em vista seu desligamento da convenente antes do termo final do projeto."
É o Relatório.

Fernando Henrique Ferreira de Souza (90.531/OAB-RJ), representando Luiz Claudio Salamoni Abad.

Subprocurador-Geral Paulo Soares Bugarin.

TOMADA DE CONTAS ESPECIAL. FUNDO NACIONAL DE DESENVOLVIMENTO CIENTÍFICO E TECNOLÓGICO (FNDCT). CONTRATO DE CONCESSÃO DE SUBVENÇÃO ECONÔMICA. OMISSÃO NO DEVER DE PRESTAR CONTAS. NÃO COMPROVAÇÃO DA BOA E REGULAR APLICAÇÃO DOS RECURSOS FEDERAIS REPASSADOS. CITAÇÃO. REVELIA DA BENEFICIÁRIA DA SUBVENÇÃO E DO ENTÃO SÓCIO-ADMINISTRADOR. CONTAS IRREGULARES. DÉBITO. MULTA. ACOLHIMENTO DAS ALEGAÇÕES DE DEFESA DO ENTÃO COORDENADOR DO PROJETO. EXCLUSÃO DA RESPONSABILIDADE DO ENTÃO COORDENADOR NA PRESENTE RELAÇÃO PROCESSUAL. COMUNICAÇÃO.

TOMADA DE CONTAS ESPECIAL (TCE)

Secretaria de Controle Externo de Tomada de Contas Especial (Secex-TCE).

Trata-se de tomada de contas especial instaurada pela Financiadora de Estudos e Projetos (Finep) em desfavor da Taho - Acesso à Internet Rápido Ltda., além de Luiz Cezar Fernandes, como então sócio-administrador, e Luiz Cláudio Salamoni Abad, como então coordenador do projeto, diante, originariamente, da omissão no dever de prestar contas dos recursos federais repassados pelo Fundo Nacional de Desenvolvimento Científico e Tecnológico (FNDCT) no bojo do Contrato de Concessão de Subvenção Econômica n.º 01.08.01.08.00 para o projeto intitulado como "Redes Comunitárias Auto-Sustentáveis" por meio do aporte de R$ 2.213.100,00 em recursos federais e R$ 865.975,00 em recursos da contrapartida, tendo a vigência do ajuste sido estipulada para o período de 15/4/2008 a 15/4/2011.
2.	Como visto, a partir do Relatório de TCE n.º 9/2019 (Peça 100) , o tomador de contas assinalou a responsabilidade em desfavor da Taho - Acesso à Internet Rápido Ltda., além de Luiz Cezar Fernandes e Luiz Cláudio Salamoni Abad, pelo débito sob o valor original de R$ 834.634,00 em face da omissão no dever de apresentar a prestação de contas, parcial e final, do ajuste. 
3.	Por conseguinte, no âmbito do TCU, a Secex-TCE promoveu a solidária citação dos aludidos responsáveis pelo dano ao erário sob o valor original de R$ 834.634,00, mas, a despeito das regulares citações, a Taho e Luiz Cezar Fernandes não apresentaram as suas defesas, nem efetuaram, tampouco, o recolhimento do débito em favor do FNDCT, passando à condição de revéis perante o TCU, nos termos do art. 12, § 3º, da Lei n.º 8.443, de 1992.
4.	Porém, em sua defesa, Luiz Cláudio Salamoni Abad teria, em síntese, aduzido que não subsistiria a sua eventual responsabilidade pela ausência da referida prestação de contas diante do encerramento, em 21/6/2010, do seu vínculo de emprego com a Taho, pois esse encerramento teria ocorrido, assim, em momento anterior ao prazo previsto para a prestação de contas em 12/10/2011 (Peça 122) .
5.	De todo modo, após a análise final do feito, a unidade técnica propôs a irregularidade das contas da Taho, com Luiz Cezar Fernandes, para condená-los ao pagamento do correspondente débito, além de lhes aplicar a subsequente multa legal, sem prejuízo, todavia, de julgar regulares, com ressalva, as contas de Luiz Cláudio Salamoni Abad, dando-lhe a subjacente quitação.
6.	Por seu turno, contudo, o Parquet especial anuiu apenas parcialmente à aludida proposta da Secex-TCE, tendo sugerido, para tanto, a inclusão da responsabilização solidária de Luiz Cláudio Salamoni Abad pelo dano ao erário sob o valor original de R$ 834.634,00, pois o aludido responsável ainda atuaria como colaborador da Taho, em 15/11/2008, quando subsistiria a necessidade da parcial prestação de contas dos recursos federais repassados.
7.	O TCU pode incorporar o parecer da unidade técnica a estas razões de decidir, sem prejuízo, todavia, de promover a exclusão de Luiz Cláudio Salamoni Abad na presente relação processual, em vez de julgar regulares as suas contas, diante dos elementos de convicção até aqui obtidos pelo TCU.
8.	Ao discorrer sobre a defesa de Luiz Cláudio Salamoni Abad, a Secex-TCE assinalou, em síntese, a ausência da sua eventual responsabilidade, já que o débito decorreria da falta de apresentação do relatório final na prestação de contas do ajuste, em 12/10/2011, além de o encerramento do seu vínculo de emprego, com a respectiva reclamação trabalhista contra a referida empresa, impedir a obtenção da documentação necessária para a comprovação da boa e regular aplicação desses recursos federais.
9.	Não subsistiria, desse modo, a cogitada responsabilidade de Luiz Cláudio Salamoni Abad, pois não teria atuado na integral execução do ajuste, até porque o seu vínculo de emprego com a Taho teria sido encerrado, em 21/6/2010, tendo sido desligado, então, em momento anterior ao prazo previsto para a prestação de contas em 12/10/2011.
10.	Por conseguinte, a despeito do repasse dos recursos federais sob o valor de R$ 834.634,00 em 14/5/2008, não restaria evidenciada, todavia, a responsabilidade de Luiz Cláudio Salamoni Abad pelo aludido débito a partir da ausência de comprovação sobre a regularidade dos dispêndios na posterior prestação de contas do ajuste.
11.	De toda sorte, subsistiria a efetiva responsabilidade da Taho - Acesso à Internet Rápido Ltda., além de Luiz Cezar Fernandes, pois, a despeito da intempestiva apresentação da prestação de contas, com a natureza financeira, em 29/11/2011 (Peça 11) , não teria ficado demonstrada, contudo, a efetiva execução física do objeto pactuado no sentido de promover a ampliação do acesso à internet em prol da população destinatária do aludido projeto, resultando, ainda, na indevida ausência da necessária comprovação do nexo causal entre os recursos federais aportados e os supostos dispêndios incorridos no projeto.
12.	Não por acaso, em consonância, por exemplo, com os Acórdãos 3.898/2019, 4.997/2019, 3.995/2020 e 4.002/2020, da 2ª Câmara, a jurisprudência do TCU estaria firmada no sentido da pessoal responsabilidade do gestor pela comprovação da boa e regular aplicação dos recursos captados sob a custódia do poder público federal, submetendo todo aquele que arrecada, utiliza ou gerencia esses recursos públicos ao dever de demonstrar o correto emprego dos correspondentes valores, nos termos dos arts. 70, parágrafo único, e 37, caput, da Constituição de 1988 e do art. 93 do Decreto-Lei n.º 200, de 1967, sem prejuízo de, por analogia à Súmula n.º 286 do TCU, a pessoa jurídica de direito privado também responder como destinatária dos recursos repassados, nos termos do art. 16, III, § 2º, "b", da Lei nº 8.443, de 1992, em solidariedade com os seus administradores, pelo dano causado ao erário em face da ausência de efetiva comprovação da boa aplicação desses recursos públicos.
13.	Por esse prisma, e diante, ainda, da aludida ausência do necessário nexo causal, a falta de elementos suficientes para demonstrar a boa e regular aplicação dos aludidos recursos federais confirmaria a presunção legal de dano ao erário e, assim, restaria adequada a proposta da unidade técnica para a subsequente condenação dos responsáveis em débito e em multa.
14.	Não subsistiria, enfim, a eventual prescrição da pretensão punitiva do TCU, já que, nos termos do Acórdão 1441/2016-TCU-Plenário, não transcorreu o período superior a dez anos entre a ordem para a citação no âmbito do TCU, em 16/8/2020 (Peça 109) , e a data fatal para a prestação de contas final do aludido ajuste, em 12/10/2011 (Peça 4, p. 3 e 9) .
15.	Eis que, por meio do aludido Acórdão 1.441/2016 proferido na Sessão Extraordinária de 8/6/2016, o Plenário do TCU firmou o seu entendimento no sentido de que a prescrição da pretensão punitiva deve seguir a regra geral do prazo decenal, contado a partir do fato, em linha com o art. 205 do Código Civil brasileiro, interrompendo a contagem do aludido prazo com a ordem de citação, nos termos do art. 240, caput, da Lei n.º 13.105 (Código Processual Civil) , de 2015.
16.	Sem prejuízo, no entanto, do respeito a esse entendimento do Tribunal, deve ser reiterada a minha ressalva já registrada em vários outros julgados do TCU no sentido de que, na ausência de lei específica, o TCU não deveria aplicar qualquer prazo prescricional sobre a referida pretensão punitiva ou, então, na pior das hipóteses, o Tribunal deveria aplicar a regra prescricional fixada pela Lei n.º 9.873, de 1999, não só porque ela trata diretamente de prescrição no âmbito do direito administrativo sancionador, mas também porque, entre outras medidas, a aludida lei manda aplicar o prazo prescricional penal, quando a infração administrativa também configure crime, além de determinar expressamente que, diante de ilícito continuado ou permanente, a contagem do prazo deve iniciar a partir da cessação do aludido ilícito.
17.	A despeito, então, de registrar essa minha posição pessoal, o TCU deve pugnar pela pronta aplicação da multa legal em desfavor dos aludidos responsáveis a partir do entendimento fixado pelo aludido Acórdão 1441/2016-TCU-Plenário, até porque também não subsistiria a eventual prescrição da pretensão punitiva do TCU a partir da aplicação da referida Lei n.º 9.873, de 1999, ante a incidência das diversas causas interruptivas.
18.	Não subsistiria, de todo modo, a eventual necessidade de promover o retorno do presente processo para buscar a citação de outros eventuais responsáveis, estando esse entendimento, aliás, em plena sintonia com a jurisprudência fixada pelo TCU a partir, por exemplo, dos Acórdãos 4.002/2020 e 5.297/2013, da 2ª Câmara, e dos Acórdãos 1.170/2017 e 1.223/2015, do Plenário, já que a ausência dessa nova citação não resultaria em prejuízo à defesa dos atuais responsáveis, não só porque o presente processo já estaria em plenas condições de efetivo julgamento pelo TCU, mas também porque a solidariedade passiva seria legalmente erigida em favor do ente estatal credor, e não das eventuais pessoas privadas devedoras, podendo, se for o caso, os atuais condenados ajuizar a superveniente ação regressiva em desfavor de outros eventuais responsáveis supostamente coobrigados.
19.	Contudo, como a malsinada irregularidade configuraria a eventual conduta dolosa no sentido de efetivamente facilitar, permitir ou concorrer para que pessoa física ou jurídica privada incorpore ou utilize, de forma indevida, rendas, verbas ou valores integrantes do acervo patrimonial da administração pública, sem a observância das formalidades legais ou regulamentares aplicáveis, resultando no eventual ilícito doloso de improbidade administrativa causador do aludido prejuízo ao erário, nos termos, por exemplo, do art. 10, I e II, além do art. 11, VI, da Lei n.º 8.429, de 1992, com a alteração promovida pela Lei n.º 14.230, de 2021, a eventual prescrição da ação de ressarcimento ao erário também não subsistiria, estando esse entendimento em plena consonância com a jurisprudência fixada pelo STF no bojo do RE 852.475-SP, com o trânsito em julgado a partir de 6/12/2019, diante da Tese de Repercussão Geral n.º 897 no sentido de que "São imprescritíveis as ações de ressarcimento ao erário fundadas na prática de ato doloso tipificado na Lei de Improbidade Administrativa".
20.	O TCU deve julgar irregulares, portanto, as contas da Taho - Acesso à Internet Rápido Ltda., além de Luiz Cezar Fernandes, para condená-los solidariamente ao pagamento do correspondente débito, além de lhes aplicar a multa prevista no art. 57 da Lei n.º 8.443, de 1992, sem prejuízo, todavia, de promover a exclusão de Luiz Cláudio Salamoni Abad na presente relação processual.
Ante o exposto, pugno pela prolação do Acórdão ora submetido a este Colegiado.
TCU, Sala das Sessões, em 12 de julho de 2022.
Ministro-Substituto ANDRÉ LUÍS DE CARVALHO 
Relator